臺灣高等法院刑事判決
109年度上訴字第3371號
上  訴  人  
即  被  告  王亞慧

                    籍設台北市○○區○○○路0段00號(臺北○○○○○○○○○)


上列上訴人因違反毒品危害防制條例案件，不服臺灣新北地方法
院109年度審訴緝字第39號，中華民國109年6月19日第一審判決
（起訴案號：臺灣新北地方檢察署108年度毒偵字第2876號），
提起上訴，本院判決如下：
    主  文
原判決撤銷。
本件公訴不受理。
    理  由
一、公訴意旨略以：上訴人即被告甲○○（下稱被告）前曾於民國
    91年間因施用第一級毒品案件，經依臺灣臺北地方法院（下
    稱臺北地院）以91年度毒聲字第2493號裁定送觀察、勒戒後
    ，因認有繼續施用毒品之傾向，乃由臺北地院以93年度毒聲
    字第72號裁定令入戒治處所施以強制戒治，已於93年10月19
    日戒治期滿而釋放出所，並由臺灣臺北地方法院檢察署（現
    更名為臺灣臺北地方檢察署，下稱臺北地檢署）檢察官以93
    年度戒毒偵字第149號為不起訴處分確定。此外，㈠於上開強
    制戒治執行完畢釋放後5 年內之95年間因施用第一級毒品案
    件，經臺北地院以98年度訴緝字第220號判處有期徒刑7 月
    確定；㈡復於96年間因偽造印文案件，經臺灣士林地方法院
    以98年度訴緝字第66號判處有期徒刑6 月，減為有期徒刑3
    月確定；㈢再於98年間因施用第一、二級毒品案件，經臺北
    地院以99年度訴字第159號各判處有期徒刑7月、3月確定：㈣
    又因施用第一、二級毒品案件，經臺北地院以102年度訴緝
    字第40號各判處有期徒刑9月、8月、4月確定；其後上開㈠至
    ㈣所示案件再由臺北地院以103年度聲字第242號裁定應執行
    有期徒刑2年6月確定；㈤另於102年間因施用第一、二級毒品
    案件，經原審法院以102年度審訴字第665號各判處有期徒刑
    8月、4月確定，其後由原審法院以103年度聲字第2548號裁
    定應執行有期徒刑11月確定，再與前開㈠至㈣所示案件經法院
    裁定之應執行刑接續執行，於104年11月4日縮短刑期假釋出
    監，並於106年2月9日假釋期滿未經撤銷，以已執行論。詎
    仍不知悔改，分別基於施用第一級毒品及第二級毒品之犯意
    ，先於①108年5月1日22時許，在臺北市○○區○○街00巷00弄0號
    2樓住處內，以將第二級毒品甲基安非他命置於玻璃球點火
    燒烤吸食煙霧之方式，施用第二級毒品甲基安非他命1次；
    再於②108年5月3日21時許，在新北市○○區○○路0段0號好樂迪K
    TV地下1樓廁所內，以針筒注射之方式，施用第一級毒品海
    洛因1次。因認被告涉犯毒品危害防制條例第10條第1項、第
    2項之施用第一、二級毒品罪嫌云云。
二、按起訴之程式違背規定者，應諭知不受理之判決，並得不經
    言詞辯論為之，刑事訴訟法第303條第1款、第307條分別定
    有明文。而施用第一、二級毒品為犯罪行為，毒品危害防制
    條例第10條設有處罰規定。故施用第一、二級毒品者，本應
    科以刑罰。惟基於刑事政策，對合於一定條件之施用者，則
    依同條例第20條之規定，施以觀察、勒戒及強制戒治之保安
    處分。又民國109年1月15日修正公布、同年7月15日施行之
    毒品危害防制條例第20條第3項規定，犯第10條之罪於觀察
    、勒戒或強制戒治執行完畢釋放後，3年後始再犯者，不論
    其行為係在新法施行生效前或施行生效後所為（同條例第35
    條之1第1、2款參照），均應適用同條第1、2項（即應先觀
    察勒戒或強制戒治）之規定，其修法理由謂：施用毒品者具
    「病患性犯人」之特質，並參諸世界各國之醫療經驗及醫學
    界之共識，咸認施用毒品成癮者，其心癮甚難戒除，如觀察
    、勒戒或強制戒治執行完畢釋放後，3年後始再有施用第一
    級、第二級毒品之行為者，足見其有戒除毒癮之可能，宜再
    採以觀察、勒戒方式戒除其身癮及以強制戒治方式戒除其心
    癮之措施，為能放寬觀察、勒戒或強制戒治制度之適用時機
    ，以協助施用者戒除毒癮，爰修正第3項。同條例第23條第2
    項亦配合修正為「觀察、勒戒或強制戒治執行完畢釋放後，
     3年內再犯第10條之罪者，檢察官或少年法院（地方法院少
    年法庭）應依法追訴或裁定交付審理。」可知本次修法對於
    施用毒品者施以觀察勒戒、強制戒治，或依法追訴（或裁定
    交付審理）之適用範圍，係確立初犯為具「病患性犯人」之
    特質應先經一完整之醫療處置，3年內再犯者應依法追訴（
    或裁定交付審理），3年後再犯則裁定觀察勒戒，殆無疑義
    。但對於3犯以上距最近1次觀察勒戒或強制戒治執行完畢釋
    放後，逾3年者，究應適用同條例第20條第3項或第23條第2
    項處理，本次修法未明確規定，惟基於罪刑法定之明確性原
    則、法文之文義解釋，參諸觀察勒戒等治療處置，乃結合醫
    師、觀護人、社工心理諮商等不同領域之專業人員參與之保
    安處分措施，目的除在戒除施用毒品者身癮、心癮之措施外
    ，並企圖重新塑造生活紀律，改變其病態行為，與刑罰之執
    行並不相同，無法以刑罰補充或替代上開醫療處置之特性。
    從而，3犯以上如距最近1次觀察、勒戒或強制戒治執行完畢
    釋放後，已逾3年者，其間縱經判刑、執行，究與觀察勒戒
    或強制戒治已經完整之治療療程不同，無法補充或替代上開
    之醫療處置，均應再予觀察勒戒之機會，方為適法；又毒品
    危害防制條例第20條第3項及第23條第2項所謂「3年後（內
    ）再犯」，應跳脫以往窠臼，以「3年」為期，建立「定期
    治療」之模式。其規定中所謂「3年後再犯」，只要本次再
    犯（不論修正施行前、後）距最近1次觀察、勒戒或強制戒
    治執行完畢釋放，已逾3年者，即該當之，不因其間有無犯
    第10條之罪經起訴、判刑或執行而受影響。（最高法院109
    年度台上字第3240號判決意旨、刑事大法庭109年度台上大
    字第3826號裁定意旨參照）。是依新法之規定，被告施用毒
    品犯行係於最近一次觀察、勒戒或強制戒治執行完畢後3年
    後再犯者，應先經觀察、勒戒，則檢察官若未將被告先送勒
    戒處所觀察、勒戒，而逕行起訴或聲請簡易判決處刑，其起
    訴程序顯係違背規定，法院自應諭知不受理之判決。
三、經查：被告前曾因施用毒品案件，經臺北地院以91年度毒聲
    字第2493號裁定送觀察、勒戒後，因認有繼續施用毒品之傾
    向，再由臺北地院以93年度毒聲字第72號裁定令入戒治處所
    施以強制戒治，嗣於93年10月19日執行完畢釋放出所，並經
    臺北地檢署檢察官以93年度戒毒偵字第149號為不起訴處分
    確定，復於上開觀察、勒戒及強制戒治執行完畢釋放後5年
    內再犯另案施用毒品案件等情，有本院被告前案紀錄表在卷
    （本院卷第43至59頁）可查。查被告於108年5月1日22時許
    及同年月3日21時許，再犯本案施用之第一級毒品、第二級
    毒品之犯行，顯與其最近1次因施用毒品而經強制戒治執行
    完畢釋放之93年10月19日相距已逾3年，依前述規定及說明
    ，本案即應再予觀察、勒戒或強制戒治。雖檢察官前依修正
    前毒品危害防制條例規定提起公訴，起訴程序固未違背當時
    之規定，原審亦予以論罪科刑，然依新修正之毒品危害防制
    條例規定，本案已不得追訴，檢察官逕行起訴，其起訴程序
    即已違背規定，應諭知不受理判決，原審予以論罪科刑，亦
    有違誤，被告上訴意旨雖未指摘及此，僅請求適用自首之規
    定減輕其刑云云，惟原判決既有前開可議之處，自應由本院
    將原判決撤銷，諭知公訴不受理之判決，並不經言詞辯論為
    之。
據上論斷，應依刑事訴訟法第369條第1項前段、第364條、第307
條、第303條第1款，判決如主文。
本案經檢察官林蔚宣提起公訴。
中　　華　　民　　國　　109 　年　　12　　月　　9 　　日
                  刑事第十九庭  審判長法　官  曾淑華
                                      法　官  王美玲
                                      法　官  許文章 
以上正本證明與原本無異。
施用第二級毒品部分不得上訴。
其餘部分如不服本判決，應於收受送達後20日內向本院提出上訴
書狀，其未敘述上訴之理由者並得於提起上訴後20日內向本院補
提理由書（均須按他造當事人之人數附繕本）「切勿逕送上級法
院」。
                                      書記官  范家瑜
中　　華　　民　　國　　109 　年　　12　　月　　9 　　日